【裁判字號】    90,訴,92
【裁判日期】    900827
【裁判案由】    分割共有物
【裁判全文】
臺灣桃園地方法院民事判決  九十年度訴字第九二號
    原      告  乙○○
    訴訟代理人  丙○○
    被      告  甲○○
右當事人間分割共有物事件，本院判決如左：
    主    文
兩造共有坐落桃園縣八德市○○段二三五地號（面積壹拾玖點壹捌平方公尺）、二四
０地號（面積壹佰貳拾陸點貳柒平方公尺）土地應有部份各十六分之四及其上同段三
０七建號即門牌號碼桃園縣八德市○○街一八一巷十五之一號建物全部應予變賣，所
得價金按原告與被告各四分之三及四分之一比例分配之。
訴訟費用由原告負擔四分之三，餘由被告負擔。
    事    實
甲、原告方面：
  一、聲明：（一）如主文第一項所示；（二）請准將兩造共有如附圖所示不動產分
      割，如附圖Ａ部分所示分與原告，Ｂ部分分與被告。
  二、陳述：系爭坐落桃園縣八德市○○段二三五地號（面積一十九點一八平方公尺
      ）、二四０地號（面積一二六點二七平方公尺）土地應有部份各十六分之四及
      其上同段三０七建號即門牌號碼桃園縣八德市○○街一八一巷十五之一號建物
      為兩造共有，原告應有部份各四分之三，被告應有部份四分之一。但被告未經
      原告同意擅自出租收益，棄原告權益不顧，原告屢登門協商為共同管理、使用
      及處分，被告百般刁難，未見誠意，原告出於無奈，爰於民國八十九年五月十
      六日以慈文郵局第六六０號（收據號碼：三四六００號）存證信函請被告協議
      分割，惟被告仍置之不理，爰提起本件訴訟，請求裁判分割。
  三、證據：提出土地登記謄本二件、建物謄本一件及存證信函一件為證。
乙、被告方面：
  一、聲明：駁回原告之訴。
  二、陳述：本件共有建物係二樓，無法原物分割，被告亦不同意變價分割。
    理    由
一、按「各共有人，得隨時請求分割共有物。但因物之使用目的不能分割或契約訂有
    不分割之期限者，不在此限」，又「共有物之分割，依共有人協議之方法定之，
    分割之方法，不能協議決定者，法院得因任何共有人之聲請，命為左列之分配：
    依原物分配於各共有人。變賣共有物，以價金分配於各共有人。」，民法第八百
    二十三條第一項、第八百二十四條第一項、第二項分別定有明文。次按如共有人
    因共有物分割之方法不能協議決定，而提起請求分割共有物之訴，應由法院本於
    自由裁量之權，依民法第八百二十四條命為適當之分配，不受任何共有人主張之
    拘束（最高法院二十九年上字第一七九二號、四十年台上字第二五六九號判例可
    資參照），合先敘明。
二、原告主張本件坐落桃園縣八德市○○段二三五地號（面積一十九點一八平方公尺
    ）、二四０地號（面積一二六點二七平方公尺）土地應有部份各十六分之四及其
    上同段三０七建號即門牌號碼桃園縣八德市○○街一八一巷十五之一號建物（下
    稱：本件共有物）為兩造共有，原告應有部份各四分之三，被告應有部份四分之
    一，業經其提出土地及建物登記謄本為證，復為被告所不爭執；又兩造經本院桃
    園簡易庭進行調解，無法依協議或調解方式就本件共有物定分割方法，有該案八
    十九年十二月十四日調解程序筆錄在卷可按，再依本件共有物之使用目的並無不
    能分割之情形，且被告復未抗辯兩造間就本件共有物訂有不分割契約。是以原告
    依據民法第八百二十四條第二項規定請求裁判分割本件共有物，即無不合，應予
    准許。
三、經查本件共有物其中土地上有同段三０六、三０七、三０八及三０九建號等四建
    物，又本件三０七建物係四層建物之第二層，有土地及建物謄本可稽，自無從將
    本件共有以原物分割方式分割予各共有人，準此，本院認將系爭共有物以變賣方
    式分割，並將所得價金按兩造於本件共有物之應有部分比例分配之，以消滅本件
    共有關係並符公平之旨。
四、末按兩造就共有物分割方法不能達成協議時，固得由原告起訴請求裁判分割，然
    原告主張之分割方法，僅供法院參考，就該部分並不生其訴有無理由之問題，而
    分割共有物乃具非訟事件之性質，本院斟酌何種分割方法較能增進共有物之經濟
    效益，並兼顧兩造之利益，以決定適當之分割方法，不因何造起訴而有不同，況
    縱法院認原告請求分割共有物為有理由，而依法定方法分割，依民法第八百二十
    五條規定，分割後各共有人間就他共有人分得部分係互負擔保責任，亦即該判決
    尚非片面命被告負義務；遑論兩造主張不同之分割方法，以致不能達成協議，毋
    寧是為其等伸張或防衛權利所必要，如僅因法院准原告分割共有物之請求，即命
    被告應負擔全部訴訟費用，不免失衡。本院爰酌量情形，命兩造依主文所示比例
    負擔訴訟費用。
五、據上論結，原告之訴為有理由，依民事訴訟法第七十九條但書判決如主文。
中      華      民      國    九十      年      八      月    二十七    日
                                        臺灣桃園地方法院民事第一庭
~B法      官  林望民
右為正本係照原本作成
如對本判決上訴須於判決送達後廿日內向本院提出上訴狀
中      華      民      國    九十      年      八      月     二十七   日
~B書  記  官  劉文松


司法院資訊處製作；財團法人民間司法改革基金會備份。
